【裁判字號】    97,訴,207
【裁判日期】    970806
【裁判案由】    所有權移轉登記等
【裁判全文】
臺灣基隆地方法院民事判決               97年度訴字第207號
原      告  甲○○
訴訟代理人  林育鴻    律師
被      告  乙○○
訴訟代理人  郭百祿    律師
上列當事人間請求所有權移轉登記事件，本院於97年7月30日言
詞辯論終結，判決如下：
    主  文
原告之訴駁回。
訴訟費用新臺幣參萬零柒佰元由原告負擔。
  事實及理由
壹、本件事實概要
一、原告起訴時原係合併請求被告應將如附表所示建物所有權（
    下稱系爭建物所有權）移登記予原告，及系爭建物之基地承
    租及承購權讓與原告，然於起訴後之97年6月11日言詞辯論
    期日，原告撤回讓與承租權及承購權之請求，並經被告同意
    ，於法尚無不合，合先敘明。
二、兩造之聲明
  １、原告之聲明：被告應將系爭建物所有權移轉登記予原告。
  ２、被告之聲明：原告之訴駁回。
三、兩造之陳述
  (一)、原告部分
    １、起訴之原因事實
        被告於88年1月11日與原告簽訂不動產買賣契約書（下
        稱系爭契約），以總價新台幣（下同）300萬元，向原
        告購買系爭建物所有權及系爭建物基地之土地承租權；
        且約定於系爭契約簽訂後1年內，得向被告主張以原價
        款300萬元買回系爭建物所有權，原告並已依約將系爭
        建物所有權移轉登記予被告。嗣後兩造關於上開行使買
        回權之期間經一再換約後順延至97年5月，詎原告分別
        於97年4月21日及同月25向被告行使系爭建物所有權之
        買回權，卻遭拒絕。不得已，依兩造約定之系爭建物買
        回權，提起本訴。
    ２、對被告抗辯之陳述：
      (1)、系爭不動產買回契約，係於原約定買回期限屆滿時
           ，經兩造數度另行訂立買回期限一年且內容相同之
           買回契約迄今，並非原不動產買回契約之延長，故
           未逾越民法第380條所定之5年買回期限，原告於兩
           造約定之期限內行使買回權，於法並無不合。
      (2)、又據系爭契約備註條款第3點約定，若原告未能於一
           年之內購回，將展延三個月，被告抗辯買回期限至
           97年5月4日即屆滿云云，實不知其所據為何？如依
           系爭契約最後一次換約備註條款所載日期亦僅記載
           五月終止而已，自以五月底為屆滿之日。縱如被告
           所言本件買回期限至97年5月4日屆滿，依前述買回
           期限得展延三個月之約定，自應以97年8月4日為屆
           滿日，原告於屆滿日前為被告提存買回價金，被告
           自應移轉系爭不動產予原告。
       (3)、系爭買回期限屆滿時為97年8月4日已如前述，原告
            於97年4月25日以存證信函通知被告行使買回權時
            ，已載明將於97年5月2日提出300萬元現金買回系
            爭不動產，及請被告指定時間、地點及代書，並以
            電話或函覆方式告知原告，以便配合。詎被告置之
            不理，該買回價金已處於被告隨時可得受領之狀態
            ，被告竟怠於為之，拒絕受領，依民法第235條但
            書規定，已生提出之效力，從而本件契約應自被告
            接獲原告通知起，即已發生效力，原告為使法律關
            係明確，方於97年5月13日依法提存該買回價金，
            被告辯稱應由原告負被告拒絕受領之舉證責任，顯
            屬無據。
  (二)、被告部分
    １、買回之期限，不得超過五年，如約定之期限較長者，縮
        短為五年。為民法第380條所定，此為法定期限，亦為
        約定期限之一種限制，如當事人未約定買回期限，自以
        5年之法定期限為準，不得因未定期限，即謂無期限，
        此5年之期限，自買回成立之日起，當事人約定買回期
        限較上述法定期限為短者，自應從其約定，如較長者，
        則縮短為5年，並非該契約全部無效。上述期限無論依
        法定或約定，均屬終期，而非始期，易言之，5 年屆滿
        則買回權不得行使，並非5年屆至買回始得行使。原告
        固於88年1月11日將系爭建物以300萬元出賣予被告，並
        於該不動產買賣契約中特別約定被告同意原告於1年內
        得以原價款300萬元向被告買回系爭不動產，惟1年期限
        屆至後，原告因無力買回要求被告將期限順延至90年8
        月4日，爾後每次期限屆至後又陸續要求順延至97年5月
        4日，前後買回期限共計達9年3月又24 天，顯已逾前開
        5年法定期限，是以兩造間之買回期限應於93年1月10已
        經屆滿，原告遲至97年4月25日始以存證信函通知被告
        行使買回權，早已逾5年法定期限，被告自無接受原告
        請求之必要。
    ２、買回契約效力之發生，以出賣人即買回人於買回期限內
        ，提出買回價金，向買受人表示買回為要件，此觀民法
        第379條第1項之規定自明。上訴人僅於買回期限內，向
        被上訴人表示買回系爭建物所有權，並未將約定之買回
        價金提出，則買回契約尚未發生效力。最高法院79 年
        台上字第2231號著有判例。原告謂其於買回期限內即97
        年4月21日曾向被告行使買回權乙節，為被告所否認。
        另原告雖於同月25日以存證信函通知被告行使買回權，
        惟該函僅表示欲以原價買回系爭建物，並未將約定之買
        回價金提出，直至97年5月13日始將買回之價金提存於
        法院，依前開最高法院判例意旨，已逾兩造約定順延至
        97 年5月4日之最後期限，原告之請求自是於法無據。
貳、兩造不爭執及爭執事項
    兩造就系爭買賣契約及其上備註條款約定之真正，及兩造就
    系爭買回權交涉過程及存證信函內容之真正，均不爭執，應
    堪信為真。惟就系爭買回期限是否已逾5年之法定期限及原
    告以存證信函載明「將於97年5月2日現金300萬元行使買回
    權，請被告指定時間、地點及代書，並以電話或函覆方式告
    知原告，以便配合。」通知被告，是否已生提出買回價金之
    效力，則有爭執。
參、本院對兩造爭執事項之判斷
一、本件兩造之上開兩項爭執事項，被告係以兩造間順延之買回
    權行使期限已逾5年之法定期限，作為先位之抗辯，以原告
    以存證信函通知被告行使買回權時並未一併提出買回之價金
    ，不合於買回權之行使為要物行為之要件，作為預備之抗辯
    （假定之抗辯），故關於兩造爭執事項之判斷，應依上開順
    序為之，合先敘明。
二、原告買回權行使期限是否已逾法定期間之判斷
  １、按買回之期限，不得超過五年，如約定之期限較長者，縮
      短為五年，民法第380條定有明文；我國民法之所以規定
      不得超過5年，蓋買回制度在於有金錢急需要之出賣人，
      他日回復其資力時，有回復其所有物之機會；然買回權之
      存在，使法律關係不確定，有害於標的物之利用，自經濟
      上觀點難以使其長久繼續，故儘量將期限縮短也。因此，
      依通說，民法第380條關於買回權期間之限制規定，與有
      買回權制度國家同，乃屬強行法之規定；申言之，此所謂
      約定之期限，係指買回權之存續期限而言，即買回權僅得
      於約定之期限內行使之，逾此項期限，買回權即歸消滅（
      參見最高法院30年度上字第606號判例），如有違反此項
      期限之特約，即難認為有效（參看最高法院33年上字1579
      號判例），即使依民法債編施行前約定買回權期限逾5年
      ，依民法債編施行法第12條之規定，應自民法債篇施行日
      起，適用民法第380條之規定，將其殘餘期限縮短為5年，
      如未於民法債編施行時起5年內，行使買回權，即不得再
      行買回（參看最高法院31年上字2939號判例）。因此，當
      事人所約定買回權存續期間屆滿後，是否得予更新，我國
      民法未仿外國立法例明文禁止，然於尊重當事人財產處分
      權之自由，兼顧民法第380條為強行法規定之立法目的，
      可解釋如延長期間與原定期間合算，未超過5年者，其未
      超過5年部分，即未違反民法第380條之限制規定，超過5
      年部分則因違反民法第380條之限制規定，應為無效，約
      定買回權人未於5年內行使買回權，即不得再行買回（同
      結論，史尚寬，債法各論，77頁）。
  ２、經查，本件系爭買回權之存續期間，原約定為1年，然經
      經一再換約後順延，合算已逾5年，而原告未於5年內行
      使買回權，乃兩造所不爭執之事實，則依上開說明，原告
      既係在有效之買回權存續期內行使買回權，即不得再行買
      回系爭建物所有權。從而，本件原告主張之系爭買回權，
      既已於兩造約定買回權原定期間與兩造合意延長期間合算
      滿5年時消滅，原告自不得再行主張買回系爭建物所有權
      ，被告關於原告系爭買回權已逾法定期間之先位抗辯成立
      ，原告之請求，於法無據，應予駁回。
三、關於原告已否合法的買回價金之提出，無庸判斷之敘明
    本件原告先位抗辯成立，即應為原告敗訴之判決，已如上開
    二之說明，則此部分之爭執即被告備位之抗辯是否成立，亦
    即兩造關於原告所為買賣價金提出之表示，是否符合民法第
    235條之代提出要件之爭執，係以系爭買回權存在即被告先
    位抗辯不成立為前提，而本件被告先位抗辯既已成立，則此
    被告備位抗辯是否成立有關之爭執，即與本件訴訟勝負無關
    ，本院自無庸逐一說明判斷之必要，併此敘明。
參、結論：本件原告之訴為無理由，依民事訴訟法第78條，判決
    如主文。
中    華    民    國    97    年    8    月    6      日
                  民事庭法  官  李木貴
以上正本係照原本作成。
對於本件判決如有不服，應於收受送達後20日內向本院提出上訴
書狀，敘述上訴之理由，上訴於臺灣高等法院，並按他造當事人
之人數附具繕本。
中    華    民    國    97    年    8    月           日
                        書記官  林蔚菁
附表：
~T40X0L2;
┌─┬──┬───────┬───┬─────────────────┬────┬─────────┐
│編│    │              │建築式│      建物面積（平方公尺）        │  權利  │                  │
│  │    │基  地  坐  落│樣主要├───────────┬─────┤        │   備         註  │
│  │建號│--------------│建築材│樓    層    面    積  │附屬建物主│        │                  │
│  │    │建  物  門  牌│料及房│                      │要建築材料│        │                  │
│號│    │              │屋層數│合                計  │及用途    │  範圍  │                  │
├─┼──┼───────┼───┼───────────┼─────┼────┼─────────┤
│1 │188 │基隆市仁愛區復│4層樓 │二層：51.88           │          │  全部  │                  │
│  │    │興段154地號   │鋼筋混│合計：51.88           │          │        │                  │
│  │    │------------  │凝土造│                      │          │        │                  │
│  │    │基隆市○○路47│      │                      │          │        │                  │
│  │    │之1號         │      │                      │          │        │                  │
│  │    │              │      │                      │          │        │                  │
│  ├──┼───────┴───┴───────────┴─────┴────┴─────────┤
│  │備考│共同使用部分153建號，所有權應有部分萬分之116                                            │
└─┴──┴────────────────────────────────────────────┘


司法院資訊處製作；財團法人民間司法改革基金會備份。
